【裁判字號】    96,重上更(一),207
【裁判日期】    970715
【裁判案由】    返還買賣價金
【裁判全文】
臺灣高等法院民事判決             96年度重上更(一)字第207號
    上  訴  人  乙○○
    訴訟代理人  羅紀雄律師
    被上訴人    甲○○
    訴訟代理人  林思銘律師
上列當事人間請求返還買賣價金事件，上訴人對於中華民國95年
7月31日臺灣新竹地方法院94年度重訴字第163號第一審判決提起
上訴，經最高法院第一次發回更審，並為訴之追加，本院於97年
6月24日言詞辯論終結，判決如下：
    主      文
原判決關於駁回上訴人下列第二項之訴部分，及該部分假執行之
聲請，並訴訟費用之裁判均廢棄。
被上訴人應給付上訴人新台幣陸佰陸拾玖萬捌仟肆佰壹拾參元及
自民國九十七年六月二十四日起至清償日止，按年息百分之五計
算之利息。
其餘上訴駁回。
本判決第二項於上訴人以新台幣貳佰貳拾參萬元為被上訴人供擔
保後，得假執行。但被上訴人如以新台幣陸佰陸拾玖萬捌仟肆佰
壹拾參元為上訴人供擔保，得免為假執行。
第一、二審（含追加之訴部分）及發回前第三審訴訟費用，由被
上訴人負擔三分之一，餘由上訴人負擔。
    事實及理由
一、程序方面：
    按訴之變更或追加，非經他造同意，不得為之；但請求之基
    礎事實同一、擴張或減縮應受判決事項之聲明之情形，不在
    此限，民事訴訟法第255條第1項第2、3款及第446條第1項定
    有明文。經查本件上訴人於原審以對造違約為由，請求被上
    訴人應加倍返還上訴人已給付之定金（新台幣, 下同）
    1,000萬元計2,000萬元，原審駁回上訴人之請求；上訴人聲
    明不服，提起本件上訴，並競合合併追加主張對造解約沒收
    違約金過高而請求核減，追加依不當得利法則請求被上訴人
    至少應返還上訴人940萬元及法定遲延利息。則上訴人於本
    院追加之訴，仍係就被上訴人是否應返還上訴人已給付充為
    違約金之定金之同一基礎事實為請求，訴訟證據及資料具有
    同一性，可於本院審理程序中加以利用，其追加合法，合先
    敘明。
二、本件上訴人主張：兩造於民國94年4月23日訂立不動產買賣
    契約（下稱系爭契約），由上訴人買受被上訴人所有坐落新
    竹縣竹東鎮○○段1至11地號共11筆土地（下稱系爭土地）
    ，價金總計為5,100萬元，雙方訂立買賣契約時，約定分4期
    付款，上訴人並於簽約時支付定金1,000萬元。而依系爭契
    約第11條約定：「乙方（即被上訴人）應另開新路、新橋供
    甲方（即上訴人）通往標的土地」，上訴人乃於94年8月26
    日以存證信函要求被上訴人依約將開新路、搭新橋通往系爭
    土地之實際狀況，於三日內安排上訴人前往了解，以及是否
    合於政府主管機關之法令規定，並表示在上開情況未明前，
    上訴人將暫緩支付第二期款項。嗣經上訴人多次函催被上訴
    人辦理未果，爰以起訴狀繕本之送達為解除契約之意思表示
    ，主張依民法第249條第3款及第258條以下規定，求為命被
    上訴人加倍返還上訴人已給付之定金1,000萬元計2,000萬元
    本息之判決。並追加主張系爭契約縱為對造所解除，並將上
    訴人已給付定金充為違約金而沒收1,000萬元，亦屬過高，
    違約金應以60萬元為適當，其餘940萬元為不當得利，應返
    還上訴人，依民法第179條規定亦得求為命被上訴人返還940
    萬元本息之判決。惟原審及本院前審均駁回上訴人之請求，
    上訴人提起第三審上訴，經第三審廢棄，發回本院更審。並
    上訴聲明：(一)原判決廢棄。(二)前開廢棄部分，被上訴人應給
    付上訴人2,000萬元，及自95年1月16日起至清償日止，按年
    息5%計算之利息。(三)願供擔保請准宣告假執行。
三、被上訴人則以：依系爭契約第2條第2款約定，上訴人應於農
    業使用證明核准後三日內，支付第二期款1,500萬元，而該
    農業使用證明已於94年7月29日核准，上訴人自應於94年8月
    2日付清。兩造原約定於94年8月8日給付第二期款，惟屆時
    上訴人又要求寬限至同年8月20日，嗣屆期仍未依約給付，
    復以94年8月19日以存證信函向被上訴人請求將付款日延至
    同月31日，被上訴人並不同意延期付款，足證上訴人確有遲
    延給付第二期款之事實。然上訴人屆期仍未付款，被上訴人
    始於94年9月8日以存證信函為解除契約之意思表示。是系爭
    買賣契約既經被上訴人解除，被上訴人自得依契約第6條第1
    項規定，沒收上訴人已付之價款1,000萬元。且被上訴人已
    支出仲介費443萬元、造橋費226萬3,094元、整地費150萬元
    ，故1,000萬元之定金充為違約金，並未過高。又新橋、新
    路之施作與上訴人是否應給付第2期款並無對價關係，且兩
    造並未約定被上訴人之施工日期，故被上訴人僅須於上訴人
    給付尾款時完成即可。況因被上訴人於同年7月已與第三人
    訂立委建契約，不得違約終止，包商仍於94年10月15日將新
    橋、新路施作完成，斯時上訴人尚未起訴，上訴人自不得再
    執新橋、新路未完成為由，向被上訴人主張解約等語，資為
    抗辯。並答辯聲明：(一)上訴駁回。(二)如受不利之判決，請准
    宣告被上訴人預供擔保後得免為假執行。
四、兩造不爭執事項：
  (一)兩造於94年4月28日就系爭土地簽訂不動產買賣契約，買賣
    總價為5,100萬元，約定第一期款即定金1,000萬元，上訴人
    以94年5月5日為發票日、面額1,000萬元、第一銀行竹東分
    行為付款人之支票支付，該支票於94年5月11日兌現，有不
    動產買買契約書、第一商業銀行竹東分行被上訴人帳戶交易
    明細附卷可稽（見原審卷第6至11、111至112頁）。
  (二)系爭土地之農業使用證明書，新竹縣竹東鎮公所已於94年7
    月29日核發，證人即代書徐正焜至遲於94年8月8日之前拿到
    該農業使用證明書，有農業使用證明書影本在卷可按，並經
    證人徐振焜於原審到庭結證屬實，有言詞辯論筆錄可證（見
    原審卷第78、81頁）。
  (三)兩造約定上訴人應於94年8月8日給付第二期款1,500萬元，
    但上訴人屆期並未清償。
  (四)上訴人於94年8月19日發函請求被上訴人將第二期款付款日
    延至94年8月31日，經被上訴人於94年8月25日發函催告上訴
    人於五日內依約給付第二期款，並表明逾期將解除系爭契約
    及沒收定金。上訴人復於94年8月26日發函要求被上訴人將
    開新路、搭新橋之實際狀況，安排上訴人前往了解，並提出
    關於新路、新橋之使用同意書、申請許可等證明文件。被上
    訴人於94年8月30日函覆稱，俟上訴人給付第四期款時，被
    上訴人始會施作完成。上訴人再於94年8月31日、94年9月6
    日發函要求被上訴人依上開94年8月26日函示內容辦理。被
    上訴人嗣於94年9月8日發函通知上訴人解除系爭契約，上訴
    人則於94年9月12日發函催告被上訴人於七日內交付關於新
    路、新橋之相關文件，有上開存證信函影本可查（見原審卷
    第30至45、55頁）。
  (五)上訴人於94年10月18日提起本訴並以起訴狀繕本之送達為解
    除系爭契約之意思表示，該繕本業於95年1月15日送達被上
    訴人，有準備程序筆錄可證（見本院卷第19頁反面）。且縱
    使上訴人解約不合法，系爭契約亦經被上訴人解除，已不存
    在，上訴人仍不願再為履行，有言詞辯論筆錄可稽（見本院
    卷第71頁）。
五、兩造爭執要點為：(一)被上訴人解除系爭契約是否合法？被上
    訴人解除契約後所沒收之定金1,000萬元是否過高？上訴人
    得否請求酌減返還不當得利？(二)上訴人所負第二期款1,500
    萬元給付義務，與被上訴人所負開新路、新橋之義務，是否
    立於互為對待給付之對價關係？或上訴人負有先為給付第二
    期款之義務？上訴人解除系爭契約是否合法？得否請求加倍
    返還定金？茲就兩造爭點及本院得心證理由分述如下：
  (一)被上訴人解除系爭契約是否合法？被上訴人解除契約後所沒
    收之定金1,000萬元是否過高？上訴人得否請求酌減返還不
    當得利？
  1.被上訴人解除系爭契約為合法：
  (1)按給付無確定期限者，債務人於債權人得請求給付時，經其
    催告而未為給付，自受催告時起，負遲延責任；又契約當事
    人之一方遲延給付者，他方當事人得定相當期限催告其履行
    ，如於期限內不履行時，得解除其契約，民法第229條第2項
    前段、第254條定有明文。
  (2)經查系爭契約第2條第2款規定：「第二次付款：於農業用地
    作農業使用證明核准後三日內，甲方（即上訴人）應給付乙
    方（即被上訴人）新台幣壹仟伍佰萬元正」，而系爭土地之
    農業使用證明書經新竹縣竹東鎮公所於94年7月29日核發後
    ，兩造嗣約定上訴人應於94年8月8日給付系爭第二期價金，
    復合意延後為94年8月20日，嗣被上訴人於94年8月25日發函
    催告上訴人於五日內依約給付第二期款1,500萬元，且表明
    逾期將解除系爭契約及沒收定金，復於94年9月8日發函予上
    訴人為解除系爭契約之意思表示，有上開證明書及存證信函
    影本可稽（見原審卷第30至31、78、41至42頁），並為兩造
    所不爭執。則兩造於94年4月23日訂立系爭契約後，上訴人
    即已得預期於農業使用證明書核發後三日內，應給付第二期
    款予被上訴人，且兩造於上開證明書核發後，復就第二期款
    給付期限多次合意展延，嗣被上訴人於94年8月25日定期催
    告上訴人於五日內給付第二期款時，應認為被上訴人已定相
    當期限催告上訴人履行。但上訴人屆期既仍未依約履行，則
    被上訴人於94年9月8日發函予上訴人為解除系爭契約之意思
    表示，自屬合法生效。
  (3)上訴人雖辯稱：被上訴人於94年8月25日之存證信函，係在
    被上訴人同意上訴人寬限之給付期限94年8月31日前，而非
    94年8月31日給付遲延以後之催告，故該項催告尚與民法第
    254條所定之限期催告不符，自不得主張其已踐行催告程序
    ，據為解除契約之基礎云云。惟被上訴人否認同意再度展延
    上訴人之給付期限為94年8月31日，且依被上訴人之上開存
    證信函所示，亦無任何記載足以證明被上訴人有何同意展延
    之意思。至於被上訴人於94年9月8日解除系爭契約後，仍繼
    續修築新路、新橋，係因被上訴人業於94年7月11日與第三
    人天宸營造有限公司（下稱天宸公司）訂立工程承攬合約書
    ，以興建「永祥橋」即系爭契約所謂之新路、新橋，有該合
    約書影本可按（見本院卷第41至44頁），若被上訴人因解除
    系爭契約之故，即終止該新路、新橋之興建工程，必須對天
    宸公司負擔債務不履行責任，為被上訴人所陳明，有言詞辯
    論筆錄可按（見原審卷第70頁反面），衡情應屬可信。故被
    上訴人於解除系爭契約後，未終止興建系爭新路、新橋，並
    不足以證明被上訴人同意寬限上訴人關於第二期款之給付期
    限至94年8月31日。是上訴人此部分主張，並不可採。故被
    上訴人於94年9月8日解除系爭契約，並依系爭契約第6條第1
    款約定，沒收上訴人已付之定金1,000萬元充作違約金，應
    屬合法。
  2.按約定之違約金額過高者，法院得減至相當之數額，民法第
    252條定有明文。至於違約金有無過高，應以債務人若能如
    期履行債務時，債權人所得享受之一切利益為準，亦即應以
    債權人因債務人違約而遭受之損害及所失利益為標準。故約
    定之違約金苟有過高情事，法院即得依此規定核減至相當之
    數額，且此項核減，法院得以職權為之（最高法院79年台上
    字第1612號判例意旨參照）。次按不動產買賣慣例固藉由買
    受人給付定金之方式，強制出賣人締結書面契約後，再將定
    金轉充為第一期買賣價金，以保障買受人之權益。經查系爭
    契約第6條第1款約定：「本契約簽訂後，倘甲方（即上訴人
    ）不買或不按約定日期付款，經乙方（即被上訴人）催告仍
    不為給付時，甲方願將已給付之價款，全部由乙方無條件沒
    收抵作違約金，並解除本約。」有系爭契約影本可證（見原
    審卷第9頁）。而本件上訴人向被上訴人買受系爭土地，約
    定價金為5,100萬元，上訴人業於簽約時給付1,000萬元定金
    ，亦為兩造所不爭執。則系爭定金1,000萬元高達全部價金
    5,100萬元之19.6%，衡情顯然過高，從而依照上述說明，本
    院即得以職權核減違約金至相當之數額。爰審酌上訴人若能
    如期履行債務時，被上訴人所得享受之一切利益，並就被上
    訴人主張所受損害分別說明如下：
  (1)仲介費部分：經查被上訴人係經由訴外人陳建龍之介紹，而
    委任訴外人王文星居間媒介系爭土地之買賣，約定出賣價格
    為4,100萬元，超出該價格部分則由王文星取得其中八成，
    被上訴人取得其餘二成，且被上訴人另按買賣總價2%計算給
    付仲介費；嗣王文星媒介上訴人以5,100萬元價格購買系爭
    土地，較被上訴人原約定出賣價格超出1,000萬元，故被上
    訴人取得該1,000萬元中之200萬元，王文星則取得800萬元
    ，且被上訴人另給付仲介費予王文星163萬元、陳建龍280萬
    元共434萬元，為被上訴人所自陳，核與證人王文星於原審
    到庭證述情節相符，有收據影本及筆錄可稽（見本院卷第39
    至40、70頁反面、本院前審卷第53頁反面、54頁）。而被上
    訴人所給付之仲介費遠較一般慣例為高，係因被上訴人認為
    王文星很努力，所以主動回饋給王文星佣金434萬元等語，
    亦經王文星結證屬實。從而被上訴人依原約定僅需給付仲介
    費102萬元（計算式：5,100萬元×2%＝102萬元），即為被
    上訴人因上訴人違約而遭受之損害；至於溢付仲介費部分則
    為被上訴人對王文星、陳建龍之恩惠性給與，不能認為屬於
    損害。
  (2)造橋費部分：經查被上訴人已支付造橋費226萬3,094元予天
    宸公司，業據其提出照片二張、94年10月15日「興建永祥橋
    建構完竣證明書」及工程契約書影本為證（見原審卷第57至
    58頁、本院卷第41至44頁）。上訴人雖否認該契約書之真正
    ，亦否認該項造橋工程係因兩造所訂立系爭契約所建造，然
    其理由則為被上訴人既已解約，豈有可能繼續興建新路、新
    橋；且依上開照片所示，該新橋僅通到頭前溪邊，並未與系
    爭土地相連接，其間相隔寬約150公尺、高度落差約2公尺之
    頭前溪河床云云，有書狀在卷可按（見本院前審卷第30、76
    頁）。惟被上訴人係因於解約之前即已與天宸公司締約興建
    新橋、新路，故若於解約後即終止興建，將造成對天宸公司
    違約之結果，有如前述，是據此尚不能證明上開證明書及契
    約書為虛偽。至於被上訴人興建上開新橋、新路有無與系爭
    土地相連接，則為被上訴人所提出給付是否符合系爭契約本
    旨之問題，亦與上開證明書及契約書之真正無涉。故被上訴
    人此部分所辯，應屬可採。從而被上訴人所支出造橋費226
    萬3,094元，應為因上訴人違約所受之損害。
  (3)利息損失部分：經查被上訴人於94年8月25日發函催告上訴
    人於五日內給付第二期款1,500萬元，上訴人復於94年8月26
    日函覆被上訴人表示收受上開函文，有如前述，則上訴人至
    遲應於94年8月30日前給付第二期款。但上訴人屆期仍未履
    行，故應自94年8月31日起負遲延責任；嗣被上訴人於94年9
    月8日發函通知上訴人解除系爭契約，因此上訴人自94年8月
    31日起至94年9月8日止共9日未依約給付第二期款1,500萬元
    ，致被上訴人受有法定遲延利息之損失1萬8,493元（計算式
    ：1,500萬元×9日÷365日×5%＝1萬8,493元）。被上訴人
    就此部分雖未為說明，惟本院既得依職權核減違約金，已如
    前述，自亦得逕行認定被上訴人所受損害，以作為酌減違約
    金之標準，附此敘明。
  (4)此外被上訴人另辯稱支出整地費約150萬元云云，但就此並
    未舉證以實其說，即不足取。被上訴人再辯稱上訴人違約後
    ，不但提起本訴，更對被上訴人提出刑事告訴，致被上訴人
    疲於應訴，精神痛苦，應得依民法第227條之1規定請求慰撫
    金50萬元等語，固據其提出法務部調查局新竹縣調查站通知
    書、台灣新竹地方法院檢察署（下稱新竹地檢署）刑事傳票
    影本為證（見本院卷第45至48頁），復為上訴人所不爭執。
    惟上訴人係因向被上訴人買受系爭土地後，再委任訴外人王
    文星居間媒介，而將系爭土地出賣訴外人朱照祥，但朱照祥
    嗣後違約不買，以致於上訴人懷疑被上訴人與王文星、朱照
    祥共同詐欺上訴人，業經證人徐正焜即辦理系爭土地買賣之
    代書於原審到庭結證屬實，並有新竹地檢署95年度偵字第
    3014號不起訴處分書影本可稽（見原審卷第82頁、本院卷第
    72至73頁）。則上訴人對被上訴人提起民事訴訟及刑事告訴
    ，為正當訴訟權之行使，是被上訴人自不得依民法第227條
    之1規定請求上訴人給付慰撫金50萬元。故被上訴人此部分
    所辯，並不足採。
  (5)從而被上訴人所受損害既僅為仲介費102萬元、造橋費用226
    萬3,094元及遲延利息1萬8,493元，核計330萬1,587元，則
    本件違約金如仍按1,000萬元計算，顯屬過高，故認被上訴
    人得向上訴人請求之違約金，應以330萬1,587元為適當。從
    而被上訴人沒收上訴人已付定金逾此部分即669萬8,413元（
    計算式：1,000萬元－330萬1,587元＝669萬8,413元），即
    屬無法律上原因而受有利益，是上訴人請求被上訴人返還
    669萬8,413元及法定遲延利息，應屬有據。超過該部分本息
    之請求即270萬1,587元（計算式：940萬元－669萬8,413元
    ＝270萬1,587元），尚非正當。
  (二)上訴人所負第二期款1,500萬元給付義務，與被上訴人所負
    開新路、新橋之義務，是否立於互為對待給付之對價關係？
    或上訴人負有先為給付第二期款之義務？上訴人解除系爭契
    約是否合法？
  1.兩造所負之上開義務，彼此並非立於互為對待給付之對價關
    係：
  (1)按因契約互負債務者，於他方當事人未為對待給付前，得拒
    絕自己之給付；但自己有先為給付之義務者，不在此限，民
    法第264條第1項固有明文。惟所謂同時履行抗辯，乃係基於
    雙務契約而發生，倘雙方之債務，非本於同一之雙務契約而
    發生，縱令雙方債務在事實上有密切之關係，或雙方之債務
    雖因同一之雙務契約而發生，然其一方之給付，與他方之給
    付，並非立於互為對待給付之關係者，均不能發生同時履行
    之抗辯（最高法院89年度台上字第970號判決意旨參照）。
  (2)經查被上訴人出賣系爭土地予上訴人，依系爭契約第2條約
    定，上訴人付款期日分別為：訂約時給付第一期款1,000萬
    元，農業用地作農業使用證明書核准後三日內給付第二期款
    1,500萬元，土地增值稅單核下三日內給付第三期款1,000萬
    元，並於土地所有權移轉登記予上訴人指定之第三人後五日
    內給付第四期款1,600萬元；又依系爭契約第11條「特約事
    項」約定，被上訴人應另開新路、新橋供上訴人通往標的土
    地，有系爭契約影本可證（見原審卷第7至10頁）。則據此
    僅足以證明上訴人所負第二期款1,500萬元給付義務，以及
    被上訴人所負開新路、新橋之義務，但綜觀系爭契約全文，
    並無任何約定載明兩造之上開義務係立於互為對待給付之關
    係。又系爭契約復未約定關於被上訴人開新路、新橋之給付
    期限，亦未約定被上訴人有無將新路、新橋之土地使用同意
    書、合法申請造橋造路等文件交付上訴人之義務與期限，更
    未約定以被上訴人提出通行地所有人之土地使用同意書、主
    管機關許可造橋造路等文件，為上訴人第二次付款義務之停
    止條件。此外系爭契約書原本封面雖載有：「按買賣契約賣
    方要開五米道路、水泥新橋本人已第一期款請儘速完成上述
    承認本人方繳第二期款」等字樣，惟被上訴人否認該等字樣
    為兩造簽約時所書立，且證人即書立系爭契約並當場見證之
    代書徐振焜亦於原審到庭結證稱：並未看到上訴人於94年8
    月8日書寫上開字樣，有系爭契約書封面、言詞辯論筆錄可
    證（見原審卷第6、83至84頁）。而上訴人復未另行舉證證
    明上開記載為真正，自不得為有利於上訴人之認定。從而上
    訴人所負第二期款1,500萬元給付義務，以及被上訴人所負
    開新路、新橋之義務，雖係基於系爭契約而同時發生，但不
    能因此而認為二者立於互為對待給付關係，自不發生同時履
    行抗辯問題。故上訴人主張於被上訴人完成新路、新橋之前
    ，上訴人得拒絕給付第二期款1,500萬元云云，並不可採。
  2.上訴人有先給付第二期款1,500萬元之義務：
  (1)按當事人之一方，應向他方先為給付者，如他方之財產，於
    訂約後顯形減少，有難為對待給付之虞時，如他方未為對待
    給付提出擔保前，得拒絕自己之給付，民法第265條固有明
    文。又該條規定，於他方有難為對待給付之虞而與財產之減
    少無關者，或為與財產無關之勞務給付，而於訂約後有難為
    給付之虞者，固亦均可類推適用，以拒絕自己之給付。惟若
    訂約時，他方之財產已難為對待給付，雖訂約時一方不知其
    情事，仍不得援用該條之抗辯權（最高法院66年台上字第
    2889號判例意旨參照）。
  (2)經查系爭契約第11條僅約定被上訴人應另開新路、新橋供上
    訴人通往系爭土地，惟關於新路、新橋之地點位置，如何施
    工、使用何種材料、路面及橋面之寬度若干等項，均未約定
    ，且該新路、新橋所使用之土地自始即非兩造所有，為兩造
    所不爭執。而上訴人雖主張：被上訴人若無法取得該通行地
    所有人之同意使用及主管機關許可建造之文件，則系爭土地
    之對外通路勢必發生困難，上訴人即無法使用所購土地，故
    上訴人有充分理由要求被上訴人提出履行之擔保，如被上訴
    人無法提出，即有難為對待給付之虞，上訴人自得依據上開
    規定行使不安抗辯權，並已於94年8月26日及31日致被上訴
    人存證信函中表明，在被上訴人提出擔保前得拒絕上訴人第
    二期款之給付云云。惟系爭土地與公路並無適宜之聯絡，而
    有興建新路、新橋之必要，且兩造並非通行地之所有人，被
    上訴人亦尚未取得該通行地所有人之同意使用及主管機關許
    可建造之文件等情形，既於兩造訂立系爭契約時即已存在，
    復經兩造於系爭契約中載明被上訴人負有另開新路、新橋之
    義務，則據此足見「被上訴人尚無法取得該通行地所有人之
    土地使用同意書及主管機關許可建造文件」之事實，於兩造
    訂約時業已存在，並非於締約後始發生，則依照上述說明，
    上訴人即不得行使前述之不安抗辯權。且被上訴人並未明白
    表示拒絕另開新路、新橋，僅因系爭契約漏未約定被上訴人
    之給付期限與給付方式，是據此尚不足以認定上訴人有難為
    給付之虞。故上訴人此部分主張，並不足取。
  3.上訴人解除系爭契約並不合法：
    從而上訴人所負第二期款給付義務，既與被上訴人所負開新
    路、新橋之義務，並非立於互為對待給付之對價關係，且上
    訴人負有先為給付第二期款之義務，則上訴人自無從再以被
    上訴人經催告後未提出上開通行地所有人之土地使用同意書
    及主管機關許可建造之文件為由，而於94年10月18日提起本
    訴之同時以起訴狀繕本之送達為解除系爭契約之意思表示。
    是上訴人主張系爭契約業經上訴人合法解除，並得請求被上
    訴人加倍返還上訴人已給付之定金1,000萬元計2,000萬元云
    云，除其中669萬8,413元本息為前述得請求酌減違約金並返
    還者外，其餘1,330萬1,587元部分（計算式：2,000萬元－
    669萬8,413元＝1,330萬1,587元），上訴人仍無從主張解約
    後依民法第249條第3款規定請求被上訴人返還。
六、綜上所述，上訴人主張被上訴人解約沒收充為違約金之定金
    1,000萬元過高，於二審追加主張酌減違約金，請求被上訴
    人至少應返還不當得利940萬元本息，經核在669萬8,413元
    及自97年6月24日起至清償日止之法定遲延利息範圍，為屬
    正當，應予准許。超過部分上訴人解約不合法，請求返還並
    非正當。上開應准許部分，原審未及審酌而駁回上訴人之請
    求，尚屬無可維持，上訴人此部分上訴為有理由，應由本院
    予以廢棄改判如主文第二項所示。至於上開不應准許部分，
    上訴人之請求，並非正當，原審判決上訴人敗訴，經核於法
    並無不合，上訴人就此部分上訴求予廢棄改判，為無理由，
    應駁回其上訴。兩造就上訴人勝訴部分，均陳明願供擔保請
    准為假執行或免為假執行之宣告，經核均無不合，爰酌定相
    當擔保金額分別准許之。
七、因本件事證已臻明確，兩造其餘主張、陳述及所提之證據，
    經本院審酌後認與判決結果不生影響，爰不逐一論列，附此
    敘明。
八、據上論結，本件上訴為一部有理由，一部無理由。依民事訴
    訟法第450條、第449條第1項、第79條，判決如主文。
中    華    民    國    97    年    7    月     15    日
                  民事第七庭
                        審判長法  官  鄭三源
                              法  官  王聖惠
                              法  官  邱  琦
正本係照原本作成。
如不服本判決，應於收受送達後20日內向本院提出上訴書狀，其
未表明上訴理由者，應於提出上訴後20日內向本院補提理由書狀
（均須按他造當事人之人數附繕本）上訴時應提出委任律師或具
有律師資格之人之委任狀；委任有律師資格者，另應附具律師資
格證書及釋明委任人與受任人有民事訴訟法第466條之1第1項但
書或第2項（詳附註）所定關係之釋明文書影本。
中    華    民    國    97    年    7     月    15    日
                              書記官  廖艷莉
附註：
民事訴訟法第466條之1（第1項、第2項）：
對於第二審判決上訴，上訴人應委任律師為訴訟代理人。但上訴
人或其他法定代理人具有律師資格者，不在此限。
上訴人之配偶、三親等內之血親、二親等內之姻親，或上訴人為
法人、中央或地方機關時，其所屬專任人員具有律師資格並經法
院認為適當者，亦得為第三審訴訟代理人。


司法院資訊處製作；財團法人民間司法改革基金會備份。
